【裁判字號】    89,交上訴,868
【裁判日期】    900710
【裁判案由】    過失致死
【裁判全文】
臺灣高等法院臺南分院刑事判決                                        行股
    上  訴  人
    即  被  告  乙  ○  ○
    選任辯護人  詹  俊  平
右上訴人因過失致死案件，不服臺灣雲林地方法院八十八年度交訴字第七號中華民國
八十九年五月二十二日第一審判決（起訴案號：臺灣雲林地方法院檢察署八十八年度
偵字第三九一號），提起上訴，本院判決如左：
    主      文
原判決關於乙○○部分撤銷。
乙○○無罪。
    理      由
一、公訴意旨略以：上訴人即被告乙○○為南峰汽車貨運有限公司之司機，為從事駕
    駛業務之人，於民國（下同）八十七年七月六日下午七時三十分許，駕駛車牌Ｉ
    Ｕ─一七二號營業用聯結車，後拖子車，沿雙向四車道之臺十九號公路，由東往
    西方向行駛於內側快車道，途經雲林縣崙背鄉○○路二五０號前人車擁擠之路段
    時，原應注意車前狀況，隨時採取必要之安全措施，且依當時天候晴、夜間有照
    明、道路為直路、乾燥、無缺陷、無障礙物等情形，並無不能注意之情事。適其
    同向右前方快慢車道間有丙○○（業經原審判決確定）駕駛車牌ＳＮ─０９３７
    號雷諾牌自用小客車，正由快車道變換至慢車道上，準備靠往該處路邊停車時，
    有被害人黃雪雲所騎乘之車牌ＬＯＬ─５６３號重型機車自丙○○右後方駛來，
    因見丙○○貿然向右變換車道，因閃避不及而擦撞該自小客車之左後側保險桿，
    被害人黃雪雲因而人車倒地，而為其所駕駛之聯結車輪胎輾過，致被害人黃雪雲
    受有胸腔破裂骨折等傷害，經送醫急救，仍不治死亡。案經被害人黃雪雲之夫甲○○訴請偵辦，因認其涉犯有刑法第二百七十六條第二項之業務過失致死罪嫌云
    云。
二、按犯罪事實應依證據認定之，無證據不得推定其犯罪事實；又不能證明被告犯罪
    者，應諭知無罪之判決；刑事訴訟法第一百五十四條、第三百零一條第一項，分
    別定有明文。次按所謂認定犯罪事實之證據，係指足以證明被告確有犯罪行為之
    積極證據而言，該項證據必須適合於被告犯罪事實之認定，始得採為斷罪之資料
    ；又犯罪事實之認定，應憑真實之證據，倘證據是否真實尚欠明顯，自難以擬制
    推測之方法，為其判斷之基礎，亦迭經最高法院著有判例在案。公訴人認被告乙○○涉犯有上開業務過失致死罪嫌，無非係以告訴人甲○○之指訴，及有道路交
    通事故調查報告表、現場照片六張存卷足稽，而被害人黃雪雲因本件車禍致胸腔
    破裂、骨折出血等傷，休克死亡，亦有驗斷書、相驗屍體證明書、勘驗筆錄等附
    卷為憑；另本件車禍送臺灣省雲嘉區車輛行車事故鑑定委員會鑑定，亦認定被告
    乙○○駕駛營業用大貨車，未充分注意車前狀況，為肇事次因，有該會八十七年
    十一月二十三日嘉鑑字第八七八三六號函所檢附之鑑定意見書存卷可佐，是其應
    負過失責任已堪認定等由為論據。訊據被告乙○○固不諱言有於右揭時間，曾駕
    駛聯結車經過上開肇事地點之事實；惟矢口否認有何過失致人於死之犯行，並辯
    稱：其一直遵循在內側快車道上行駛，且在繞過正要靠右邊停車之丙○○所駕駛
    之自用小客車，而繼續向前行駛之際，未曾見有任何機車駕駛人，本件車禍係在
    其駕駛之聯結車經過之後始發生，其並未輾壓過被害人，且事實亦無可能，蓋其
    駕駛之聯結車，車身甚長又載重物，被害人倘遭其輾壓，依聯結車後輪（併排雙
    輪）之寬度判斷，被害人應該當場即被壓扁或壓碎，不可能係經送醫後始不治死
    亡，而聯結車之後輪更不可能毫無沾染血跡，又被害人之夫託朋友打聽到之目擊
    證人，亦稱有見丙○○駕駛之自用小客車倒車時將被害人輾過致死，其確實非本
    件車禍之肇事者等語。
三、首查告訴人即被害人之夫甲○○在警訊中係供稱：「我太太黃雪雲是遭丙○○駕
    駛小客車倒車輾過致死‧‧‧因警方通知我家屬說黃雪雲出車禍，我本人到崙背
    分駐所約當日二十一時，警方告知是遭丙○○輾過致死」云云（見偵查卷第二七
    至二八頁），嗣在原審則供稱：「現場我沒有看見，我無法表示意見」云云（見
    原審卷第一二八頁），顯見告訴人甲○○並未在現場目擊車禍發生經過，且對於
    被害人係遭何人所駕駛之車輛輾過，亦無法確定，自難僅以該片面游移之指訴，
    而為被告乙○○不利之認定。又告訴人在警訊時雖指稱曾透過綽號「阿展」之友
    人打聽，得知住在事故現場附近之郭俐玲，曾見丙○○駕駛小客車倒車時輾斃被
    害人云云（見偵查卷第二七至二八頁）；然因告訴人該指述乃屬傳聞本不足為憑
    ，況嗣經本件車禍原承辦警員許城煌，及雲林縣警察局西螺分局警員林有文訊問
    郭俐玲結果，該郭俐玲確實未曾見聞本件車禍發生之經過，亦有警訊筆錄二份存
    於原審卷可佐，益足見告訴人之指訴難認與事實相符。再參以證人即車禍發生現
    場附近之南香飲食店負責人李三山，在警方訪查時證稱：「撞擊現場有一部大貨
    車，如何發生車禍我不清楚」、「（問：你有無確定大貨車與該車禍有關連？）
    我無法確定」（見原審卷第三七至三八頁）等語，及現場目擊證人鍾進財在警方
    訪查時證稱：「我無法確定（大貨車）有輾過死者黃雪雲」（見原審卷第八七頁
    ），暨同案被告丙○○在原審供稱：「我不曉得乙○○有無輾過黃雪雲，我聽到
    聲音下車，乙○○已開到紅綠燈處」（見原審卷第二二至二三頁），繼在本院供
    稱：「沒有看到乙○○之大卡車壓到被害人」各等語，益足認本件並無任何證人
    ，足證被告乙○○所駕駛之聯結車有輾壓過被害人身體之事實，要難徒依告訴人
    上開有瑕疵之指訴，遽認被告乙○○有過失致被害人於死之情事。
四、次查被害人因本件車禍除受有左頰部擦傷、左上肢股骨、尺撓骨開放性骨折、挫
    裂傷、左足底挫裂傷外，並受有左側三角肌部至胸腔廣泛性輾壓傷，致破裂骨折
    出血合併出血性休克等致命傷，不治死亡，業經檢察官督同檢驗員相驗屬實，製
    有驗斷書、相驗屍體證明書、勘驗筆錄各一份，附在相驗卷為憑。又被害人所受
    上開左側三角肌部至胸腔廣泛性骨折，係遭正面輾壓，寬度大於二十公分以上，
    除有上開驗斷書所附被害人正面圖足參外，亦經臺灣雲林地方法院檢察署檢驗員
    鄭寬寶在原審證述在卷（見原審卷第四八頁）。而被告乙○○所駕駛之上開營業
    用聯結車及第二節之子車，除聯結車車頭所用於轉向之前輪為單輪外，其餘皆為
    雙輪併排，有聯結車照片附於原審卷為證，雖案發當時該聯結車之輪胎規格究竟
    如何，因承辦之檢察官及警員均未予勘驗或保存，已無可考，然被告乙○○在原
    審已自承其所用輪胎踏面寬度為三一五公厘（新胎規格，參照卷附米其林輪胎技
    術手冊），且依其自行委託信宏輪胎修理行測量之輪胎寬度，其前輪寬度均為二
    十四點五公分，併排之雙輪則分別介於五十六至六十公分之間，即二併排輪胎中
    間尚有約十公分之間距，亦有其所提出該輪胎行測量單據一張存於原審卷足參。
    按人之身體遭重物壓過，身體受傷之寬度只會擴大，不會縮小，倘被告所駕駛之
    聯結車子車車輪確有輾過被害人之身體正面，衡情被害人身體正面所受之輾壓痕
    跡應會大於五十六公分，然觀諸上開被害人之身體正面所受輾壓創傷僅於胸腔約
    二十餘公分，及被害人手臂下方至手指均未有輾壓之痕跡等情，苟被害人確係遭
    被告駕駛聯結車之子車併排車輪輾壓，該廣泛性骨折之痕跡應不僅二十餘公分。
    尤以被告乙○○迭供稱其駕駛之聯結車，前車空重為十公噸，子車空重為五公噸
    ，車禍發生時該聯結車上載有肥料，前後車各約十二公噸等情不移，則當時子車
    之重量合計應為十七公噸，據此衡情人之身體遽遭重達十七公噸之重物行進輾壓
    而過，人體器官及骨頭應已壓扁粉碎，又何能再自行翻轉成背部朝上之姿勢，然
    實際上被害人被發現時係正面朝下，尚有呼吸，且身體正面所受之廣泛性骨折僅
    二十餘公分，則被害人應非遭被告乙○○所駕駛聯結車之子車併排車輪輾過無疑
    。
五、退而言之，即認被告乙○○所駕駛聯結車之子車併排車輪有擦撞或輾過被害人之
    情事；然依同案被告丙○○在案發警訊時供稱：「當時係駕駛車牌ＳＮ─０９３
    ７號雷諾牌自用小客車，自東往西沿正義路行駛，駛至肇事地點準備靠右停於正
    義路二五０號店門前時，不料被後面駛抵之機車撞及後保險桿左彎角處，機車騎
    士倒地，當時有一部聯結車經過該肇事地點，並陳稱該機車可能被他車撞到後行
    李架，機車偏駛撞及其後保險桿」，繼在原審供稱：「遭撞及而感受車身震動後
    ，曾看到被告乙○○車子還在滑動，快到紅綠燈時，他才被攔下」（見偵查卷第
    五至六頁、原審卷第四九頁）；及被告乙○○在案發警訊時供稱：「當時係駕駛
    車牌ＩＵ─一七二號營業用聯結車，行經正義路二五０號前時，在其前方有一部
    ＳＮ─０９３７小客車欲插入路邊，但他沒有完全停入路邊，然後其便通過停在
    前方三十公尺處等紅燈，突然後面有一名機車騎士向我說，在後面轎車旁有一部
    機車及一個人倒在路中央，叫其去看一下」（見偵查卷第六至七頁），繼在偵查
    時供稱：「其載貨南下，看到自小客車要路邊停車，尚未到路邊就停住了，其剛
    好開車經過，丙○○之車在其車前，其閃過去，他們如何擦撞的，其沒有看到」
    （見偵查卷第十四至十五頁）各等語綜合觀之，亦可認定被害人騎乘機車撞及丙○○之小客車左後方保險桿時，適被告乙○○駕駛之聯結車車頭通過無疑。則所
    應審究者，厥為以被告乙○○當時之行車位置，是否能見及丙○○與被害人擦撞
    及被害人倒地之位置，而為適當之閃避處置，以釐清其是否已盡注意義務而已。
    卷查被告乙○○所駕駛之聯結車因駕駛座較高，可以明顯看見前方車輛之動態，
    固有能力迴避丙○○未依規定貿然向右變換車道；然參諸卷附道路交通事故調查
    報告表之事故現場圖所示：本件事故發生地點位於崙背鄉○○路二五０號福星接
    骨所前之快、慢車道上，快車道中央留有血跡一灘，被害人之機車倒在血跡右方
    緊鄰分道線之左側，再右方即停有丙○○之小客車，小客車車頭朝西北方向位於
    慢車道中央，左側車尾則突出於快車道，被告聯結車第二節子車車尾則距前開事
    故位置約十九公尺（依附圖比例尺換算），而聯結車全部車體均位於快車道上略
    偏左側之位置，車體寬度約達快車道寬度四分之三等各該車輛及血跡位置對照研
    判，應可認定被告乙○○駕駛聯結車於見及前方丙○○駕駛之小客車貿然右轉路
    邊停車之際，即有採取向左閃避之駕駛動作；惟因當時在聯結車旁騎機車並行之
    被害人黃雪雲，則受聯結車阻擋視線，以致當聯結車前之丙○○切入外側車道時
    ，因閃避不及而擦撞丙○○之小客車，就當時視線之角度推演，被告乙○○之聯
    結車車頭在前，被害人黃雪雲之機車車頭在後，以該聯結車連同第二節子車之全
    部車身長達約十五公尺推斷，及聯結車停止後之車頭位置距機車僅約三十二公尺
    （均依附圖比例尺換算），第二節子車車尾亦僅距機車位置約十九公尺，且聯結
    車全部車體均位於快車道上略偏左側之位置，以該等道路距離相對於聯結車之車
    身長度推斷，顯見被告乙○○僅係採取略向左側閃避之動作後，隨即向右駛回原
    駕駛路線。而以該聯結車當時有聯結子車之情形研判，被告乙○○看見前方丙○○突然右轉切入外側車道，即向左採取閃避動作，適時聯結車車頭及前方車身已
    先向左行駛，其右側後輪及第二節子車之軌跡則循車頭慢慢偏左，以被告乙○○
    所處駕駛座視線觀之，顯難發現被害人正因與丙○○擦撞而倒臥在地。再按汽車
    行駛時，駕駛人應注意車前狀況及兩車併行之間隔，並隨時採取必要之安全措施
    ，道路交通安全規則第九十四條第三項定有明文。所謂駕駛人應注意車前狀況，
    並隨時採取必要之安全措施，係指駕駛人在道路環境存有變異，道路上裝置有提
    醒用路人注意路況之交通控制設施（號誌、標誌、標線）下，駕駛人應注意路況
    變化，避免因為煞車不及，撞及煞車距離以外之事物而言。查本件肇事責任送臺
    灣省車輛行車事故覆議委員會覆議結果，以因缺乏被害人勘驗之照片，認無法鑑
    定，此有該會八十八年十一月十日府覆議字第八八０六一八號函附於原審卷足稽
    。又本院將本案送請財團法人成大研究發展基金會鑑定結果，雖認本件因缺乏被
    害人身上傷痕之勘驗照片，是難以研判被害人係遭何種車輛所輾過，然就現場跡
    證分析本件肇事責任，亦認「被告乙○○駕駛大貨車，缺乏撞擊之直接證據，且
    因為即使發生撞擊亦屬於無法及時反應之狀況，因此無肇事責任」，復有該會鑑
    定意見書一冊附於本院卷足參，益證被告乙○○已就前車突然右轉之突發狀況為
    必要之注意及措施，並無未注意車前狀況之情形。從而被告既已盡其應注意之義
    務，而於見前車丙○○突然右轉，即採取向左閃避之措施，縱被害人係遭其所駕
    駛聯結車之子車併排車輪所輾過，亦應已超出其當時所能注意及反應之合理範圍
    ，要非其當時所能注意防範，而將被害人之死亡歸責於被告乙○○。至臺灣省嘉
    雲區車輛行車事故鑑定委員會，認被告乙○○駕駛營業大貨車，未充分注意車前
    狀況，為本件事故之肇事次因乙節，因未考慮上開各事證，難認與事實相符，故
    為本院所不採，併此敘明。
六、綜上各情，參互觀之，本件就客觀證據而言，尚無法認定被害人左胸腔正面之廣
    泛性骨折，係遭被告乙○○所駕駛聯結車之子車併排車輪輾壓所致，又縱認係遭
    被告乙○○之聯結車所輾壓或擦撞，亦因其就後車輪輾壓被害人之情形，已超出
    其正常所能注意反應之範圍，難課其過失之責任。此外復查無其他積極證據，足
    認被告乙○○有公訴意旨所指業務過失致死之犯行，本件不能證明被告乙○○犯
    罪。原審疏未詳究，遽對被告乙○○論處業務過失致死之罪刑，自有未合。被告
    乙○○上訴意旨，否認犯罪，指摘原審對其判決不當，自為有理由，應由本院將
    原審此部分判決予以撤銷，改諭知被告乙○○無罪。
七、據上論斷，應依刑事訴訟法第三百六十九條第一項前段、第三百六十四條、第三
    百零一條第一項，判決如主文。
本案經檢察官林炎昇到庭執行職務。
中      華      民      國      九十    年      七      月      十      日
                                  臺灣高等法院臺南分院刑事第二庭
                                      審判長法官  游明仁
                                            法官  蘇重信
                                            法官  林永茂
右正本證明與原本無異。
如不服本判決，應於判決送達後十日內向本院提出上訴狀，其未敘述理由者並應於提
出上訴狀後十日內向本院補提理由書（應附繕本)。
                                      法院書記官  劉岳文
中      華    民      國      九十    年      七      月    十一      日


司法院資訊處製作；財團法人民間司法改革基金會備份。
